【裁判字號】    97,上易,73
【裁判日期】    970306
【裁判案由】    背信
【裁判全文】
臺灣高等法院臺中分院刑事判決          97年度上易字第73號
上  訴  人  臺灣南投地方法院檢察署檢察官
被      告  乙○○
選任辯護人  張國楨律師
被      告  丙○○
選任辯護人  林萬生律師
上列上訴人因被告背信案件，不服臺灣南投地方法院96年度訴字
第571號，中華民國96年12月6日第一審判決（起訴案號：臺灣南
投地方法院檢察署95年度偵字第3897號、96年度偵字第2109號）
，提起上訴，本院判決如下：
    主  文
上訴駁回。
    理  由
一、本案經本院審理結果，認第一審判決認事用法並無不當，應
    予維持，並引用第一審判決書記載之證據及理由（如附件）
    。
二、檢察官上訴意旨略以：原審判決被告乙○○、丙○○均無罪
    ，固非無見，惟查：
  (一)就原審判決理由二（按應係理由欄四）、（二）後半段部分
    ：本案被告2人所涉，係刑法第342條第2項、第1項之背信罪
    嫌，並非同法第 130條之公務員廢弛職務釀成災害罪，從而
    ：
  1.是否「符合安全性」之事實本與本案無涉，蓋該等事實並非
    被告等所為是否違背其等任務（背信罪之構成要件）、是否
    致生損害於本人之財產或其他利益等構成事實認定之必要條
    件。簡言之，並非符合安全性即不可能成立背信罪。原審判
    決將與本案「無關連性」之事實作為本案判決之理由，恐屬
    違背論理法則之違背法令。惟若此部分判決理由之真意係公
    務員若為背信犯行，其犯行必然不符合安全性等等，則原審
    判決此部分所違反者，應係經驗法則。
  2.若被告乙○○所為符合「正當性」，且「仍在其職權內」，
    於客觀制度設計上，本件工程之初即交由被告乙○○等之「
    技士」設計即可，何須委託工程顧問公司諸如本案之浬崧工
    程顧問有限公司（下稱浬崧公司）設計？若「技士」之專業
    能力堪可決定是否抽換圖說，且被告乙○○亦真有該等專業
    能力，被告乙○○又豈會於待至乙成營造有限公司（下稱乙
    成公司）得標後、簽約前方抽換圖說，而非在本件工程公告
    前即為之？原審判決對此等以經驗法則即會質疑之事實未為
    說明，即謂被告所為符合正當性，且仍在其職權內，恐有違
    背經驗法則、判決不載理由之違背法令。
  (二)就原審判決理由二（按應係理由欄四）、（三）部分：
  1.被告丙○○所取得圖說是否係遭被告乙○○抽換後之版本，
    本與被告丙○○是否知悉圖說已遭抽換之認定毫不相涉，蓋
    趨吉避禍本屬人之常情，犯罪人以種種手段躲避偵查更屬經
    驗法則。從而，本案被告 2人為使乙成公司順利取得不法所
    得，抽換圖說之最佳期間，最早當不能早於乙成公司得標前
    （否則可能為他廠商得標），最晚則不能晚於簽約後（否則
    易人贓俱獲，並再犯上偽造文書罪），其結果當然係被告乙
    ○○於94年8月8日至同年月18日間，下手抽換圖說，被告丙
    ○○所簽契約者則為抽換後之圖說。然原審判決卻據此認被
    告丙○○不知圖說遭抽換、無法認定被告 2人有背信之犯意
    聯絡，其認定事實，殊非背於經驗法則？原審判決之真意是
    否認被告 2人應不致如此聰穎，若果犯罪，其等下手時間應
    會在簽約後？
  2.此部分理由似均暗示從被告乙○○自陳抽換圖說至簽陳變更
    契約後付款流程均合乎常理，惟本件被告丙○○既確與被告
    乙○○有背信之犯意聯絡而為本件犯行（詳下述），豈可因
    事發後之流程未有懲處、更換承辦人等程序，即為有利於被
    告等之認定？蓋機關首長本身並無刑案之調查權，依被告乙
    ○○否認犯罪之態度，行政院農業委員會水土保持局第三工
    程所（下稱第三工程所）當尚不能率予懲處，而為避免公帑
    損失，就機關首長而言，最好的作法當是由被告乙○○簽陳
    變更契約，並僅支付乙成公司變更後之金額。是顯而易見，
    整個流程如何，與本案犯罪事實之認定並無影響，即所謂「
    無關聯性之證據」，從而原審判決據此為而事實之認定，恐
    屬背於論理法則之違背法令。
  (三)就原審判決理由四、（四）部分：
  1.本件工程契約詳細表（南投縣調查站卷第63頁）「產品，高
    鍍鋅鋼線箱型石籠網」之「複價」為69萬2492元，與變更契
    約後之40萬2652元價差高達28萬5419元，已遠高於同表所載
    廠商利潤 21萬813元，而抽換圖說已屬越權如上述，其所為
    已有「瓜田李下」之嫌，常人當惶惶而避免涉案，豈有可能
    「因工作繁忙，疏未於箱型石籠工程施作前簽請變更」？參
    以被告丙○○辯以投標前未觀覽圖說一節不合常情、抽換圖
    說之時間，對乙成公司及被告 2人最有利已如上述，被告丙
    ○○自始對變更契約未有何異議，偵查中訊之本件工程細節
    、利潤、承辦公司人員均諉稱不知等情，若謂被告 2人非基
    於背信之犯意聯絡而為本件犯行，孰人能信？證據力係證據
    之累積，而非證據之切割，原審判決無異將所有證據（含情
    況證據）切割後，各自認定證據力不足而為本件被告 2人無
    罪之判決，實屬違背一般證據法則之違背法令。
  2.被告乙○○自陳抽換圖說之原因，有可能理由為：(1)良心發
    現、(2)事蹟敗露在即、(3)遭發現後為人恐嚇、(4)長官發現後
    勸諭等等，不一而足，非必然係因無不法利益意圖所致。原
    審判決遽認被告乙○○「倘有為自己或圖乙成公司之不法利
    益，何需於工程竣工、驗收前，即主動提及工程變更」，恐
    有判決不附理由之違背法令。於生活經驗上，中止犯之情形
    所在多有。
  3.本件工程驗收人員包含李世傑，是「大可於工程驗收完畢」
    之推理基礎並不存在，屬判決理由矛盾之違背法令。
  (四)原審判決認事用法既有上開違誤，為此提起上訴。
三、經查：
  (一)按判決，係法院綜合全案之辯論意旨及卷內之證據資料所為
    之意思表示。原審認本案並無證據足以證明被告兩人涉犯刑
    法第 342條第2項、第1項之背信罪嫌，係審酌證人吳政翰、
    張益通、蔡豊明、李世傑等人之證詞，及本案工程之工程預
    算書、契約書、開工報告書、竣工驗收結算圖、工程結算驗
    收證明書、工程施工預定進度表、工程計畫預算書審查意見
    表，暨被告兩人所為之陳述，而認被告兩人並未構成檢察官
    所起訴之背信未遂罪嫌，上訴意旨認原審係以本案工程是否
    「符合安全性」，作為判斷被告兩人是否構成背信未遂罪之
    依據，顯有斷章取義之嫌。
  (二)又本案工程原由第三工程所技士李世傑主辦，於94年8月8日
    ，因李世傑簽請被告乙○○負責監工，於簽辦交由被告乙○
    ○負責監工後，本案工程之主辦人則變更為被告乙○○，之
    後即完全由被告乙○○負責處理至本案工程結束等情，業據
    證人李世傑於原審證述無訛（見原審卷第91、92頁），並有
    開工報告書在卷可憑（見原審卷第108頁)。被告乙○○係於
    94年8月8日始接辦本案工程，自不可能於乙成公司於 94年7
    月29日標得本案工程前，即抽換「箱型石籠展開示意圖」，
    故上訴意旨指摘：被告乙○○又豈會於待至乙成公司得標後
    、簽約前方抽換圖說，而非在本件工程公告前即為之？本案
    被告 2人為使乙成公司順利取得不法所得，抽換圖說之最佳
    期間，最早當不能早於乙成公司得標前，最晚則不能晚於簽
    約後云云，顯有誤認。至本案工程何以要委託浬崧公司設計
    ，要屬第三工程所之考量，且被告乙○○又非本案工程之原
    承辦人，自非被告乙○○所能置喙，上訴意旨以：若被告乙
    ○○所為符合「正當性」，且「仍在其職權內」，於客觀制
    度設計上，本件工程之初即交由被告乙○○等之「技士」設
    計即可，何須委託浬崧公司？」云云，質疑原審判決違背經
    驗法則且有判決不載理由之違背法令情形，即有未合。
  (三)按認定犯罪事實所憑之證據，固不以直接證據為限，間接證
    據亦應包含在內，惟採用間接證據時，必其所成立之證據，
    在直接關係上，雖僅足以證明他項事實，而由此他項事實，
    本於推理之作用足以證明待證事實者，方為合法，若憑空之
    推想，並非間接證據；又刑法第 342條之背信罪，除有致生
    損害於本人財產或其他利益之事實外，並以行為人具有圖利
    自己或第三人或損害本人利益之意思為構成要件，此項犯意
    既屬於構成犯罪事實之一部，自應依證據認定，不能僅以客
    觀上發生損害本人利益之事實，遽推定其有前項犯意（最高
    法院32年上字第67號、26年上字第1246號判例可資參照）。
    查：被告兩人究於何時、地，如何為背信之犯意聯絡及行為
    分擔，檢察官均未提出任何證據以資證明。上訴意旨雖以：
    (1)本案抽換鍍鋅鋼線箱型石籠網之規格後，乙成公司所獲得
    之價差遠高於其公司所得之利潤，而抽換圖說已屬越權行為
    ，被告乙○○所為已有「瓜田李下」之嫌，常人當惶惶而避
    免涉案，豈有可能「因工作繁忙，疏未於箱型石籠工程施作
    前簽請變更」？(2)參以被告丙○○辯以投標前未觀覽圖說一
    節不合常情、抽換圖說之時間，對乙成公司及被告兩人最有
    利；(3)被告丙○○自始對變更契約未有何異議，偵查中訊之
    本件工程細節、利潤、承辦公司人員均諉稱不知情，若被告
    兩人並非基於背信之犯意聯絡而為本件犯行，孰人能信等情
    ，而推論被告 2人應有背信之犯意聯絡。然查，檢察官認被
    告乙○○上開抽換圖說之時間，對被告兩人及乙成公司而言
    最為有利此點，顯有誤認等情，已詳如前述。又被告丙○○
    於調查局訊問時係供稱：「（問：〈提示浬崧工程顧問有限
    公司設計本工程箱型石籠鋼線6－6圖說〉經查浬崧工程顧問
    公司設計本工程箱型石籠鋼線規格為4.0×4.0mm，你是否知
    悉？）〈經檢視後作答〉我從未看過該圖說」、「本公司所
    收執之合約有關箱型石籠鋼線設計規格為均3.2×4.0mm」等
    語（見調查局案卷第21頁），依被告丙○○所供，本案有關
    箱型石籠鋼線設計之規格，其所看到者係3.2×4.0mm，而未
    看過4.0×4.0mm之規格，檢察官認被告丙○○於投標前並未
    觀覽圖說一節，顯有誤解被告丙○○上開供述之真意。而乙
    成公司係於 94年7月29日即已標得本案工程，距被告丙○○
    於96年1月5日偵訊時，已相隔1年6月有餘，其身為乙成公司
    之實際負責人，須綜理公司之全部業務，而衡諸常情，人之
    記憶會隨時間之經過而漸趨模糊，其對於1年6月以前之本案
    工程契約，究係公司何人負責與第三工程所簽定乙節，於偵
    查中供稱：伊公司的契約是公司小姐擬的，伊公司有10幾個
    人，至於當時由誰去簽本案工程合約，經過那麼久，伊已記
    不清楚等語（見偵字第3897號卷第16頁），亦不違常情。而
    乙成公司所施作箱型石籠鋼線之規格既為3.2×4.0mm，本即
    不應請領依4.0×4.0mm規格所計算之價錢，是第三工程所變
    更箱型石籠鋼線設計規格之價錢，改依實際施作之規格（即
    3.2×4.0mm）給付工程款，核無違誤，被告丙○○又如何能
    對變更後之契約聲明異議，是上訴意旨所述之上開間接證據
    ，亦不足推認被告兩人涉有上開背信犯行。雖本案工程原先
    所設計之箱型石籠網規格為面網及邊網均為「 4.0mm」（即
    4.0×4.0mm）之鍍鋅鋼線，被告乙○○將面網鋼線之規格改
    為「3.2mm」（即3.2×4.0mm)，乙成公司因被告乙○○更改
    上開規格而將獲得28萬5419元之利潤。然被告兩人究於何時
    、地，如何為背信之犯意聯絡及行為分擔，檢察官並未提出
    任何證據以資證明，依上開判例說明，自不能單憑被告乙○
    ○抽換上開鍍鋅鋼線之規格將使乙成公司獲有利益，即認被
    告兩人主觀上有背信之犯意聯絡。
  (四)原審以被告兩人犯罪不能證明，而為無罪之判決，核無違誤
    。檢察官在本院並未提出其他積極之證據足以證明被告 2人
    確涉有背信未遂之罪責，其上訴無理由，應予駁回。
三、據上論斷，應依刑事訴訟法第373條、第368條，判決如主文
    。
本案經檢察官甲○○到庭執行職務。
中    華    民    國    97    年    3     月    6    日
            刑事第十庭    審判長法  官  林  照  明
                                法  官  林  欽  章
                                法  官  蔡  名  曜
上列正本證明與原本無異。
不得上訴。
                                書記官  劉  恒  宏
中    華    民    國    97    年    3     月    10    日
附件
臺灣南投地方法院刑事判決               96年度訴字第571號
公  訴  人  臺灣南投地方法院檢察署檢察官
被      告  乙○○  男  40歲（民國○○年○○月○○日生）
                    身分證統一編號：Ｚ000000000號
                    住雲林縣斗六市○○路318之1號
選任辯護人  張國楨律師
被      告  丙○○  男  39歲（民國○○年○月○○日生）
                    身分證統一編號：Ｚ000000000號
                    住臺南縣山上鄉山上村山上186號
選任辯護人  林萬生律師
上列被告等因背信案件，經檢察官提起公訴（九十五年度偵字第
三八九七號、九十六年度偵字第二一０九號），本院判決如下：
    主  文
乙○○、丙○○均無罪。
    理  由
一、公訴意旨略以：被告乙○○係行政院農業委員會水土保持局
    第三工程所（下簡稱第三工程所）技士，負責第三工程所所
    發包工程之設計與監工等業務，乃為第三工程所處理事務之
    人；丙○○則係乙成營造有限公司（下簡稱乙成公司）之負
    責人。緣於民國（下同）九十六年四月間，第三工程所辦理
    南投縣中寮鄉「福長橋上游崩塌地災害復建工程」，預算金
    額為新臺幣（下同）三百六十萬元，並委由浬崧工程顧問有
    限公司（下簡稱浬崧公司）設計且製作預算書及圖說後，於
    九十四年七月二十九日以該圖說辦理公開招標，嗣乙成公司
    於同年八月八日以二百六十五萬元得標。此工程主要為堤防
    護岸擋土牆之施作，故浬崧公司技師吳政翰為考量做為擋土
    牆結構箱籠之強度及耐久性，於該工程預算書所附之圖說6
    ─6「箱型石籠展開示意圖」文件載明箱型石籠網應採用面
    網及邊網均為『4.0 mm』規格之鍍鋅鋼線。然該工程經乙成
    公司得標後，於同年八月八日至同年月十八日間某日，丙○
    ○依定型稿擬定契約送交第三工程所，而後該工程契約連同
    工程預算書（工程契約書、工程預算書部分，業經蒞庭檢察
    官當庭補充之）依公文遞送流程送至承辦人即第三工程所技
    士乙○○時，乙○○竟與丙○○意圖為自己不法之利益而基
    於背信之犯意聯絡，由乙○○在第三工程所辦公室內，將該
    契約書、工程預算書內所附之上開圖說抽出，置換為由不詳
    人士所繪製、箱型石籠面網鋼線為『3.2 mm』規格之圖說文
    件，並重新裝訂於上開契約書後，再續依公文遞送流程由各
    級主管核章而共同為違反乙○○身為第三工程所技士職務上
    之行為，最後由不知情之第三工程所總務科人員於該契約書
    蓋上所長蔡豊明之職銜章、第三工程所之官防印文而完成契
    約之簽訂。乙成公司即於九十四年八月十八日開工，預定以
    一百一十個日曆天完工。嗣於同年十二月間某日上開工程即
    將完工驗收之際，為第三工程所技士李世傑發現有異而報告
    前課長張益通（現擔任第三工程所技正），張益通旋報告前
    代理所長蔡豊明（業於九十五年三月退休），蔡豊明除通知
    政風室人員追查而知上情外，為使乙成公司無法取得上開因
    規格不同而生之價差之不法利益，並令乙○○於同年十二月
    二十二日簽報補辦理圖說更換及追加減預算，將鋼線材料費
    用由六十九萬二千四百九十二元減為四十萬七千零七十三元
    ，第三工程所亦僅支付乙成公司四十萬七千零七十三元，乙
    ○○與丙○○因而未致生損害於第三工程所之財產或其他利
    益而未遂，因而認被告乙○○、丙○○二人共同涉犯刑法第
    三百四十二條第二項、第一項之背信未遂罪嫌。
二、（一）按犯罪事實應依證據認定之，無證據不得認定犯罪事
    實，刑事訴訟法第一百五十四條第二項定有明文。而刑事訴
    訟法上所謂認定犯罪事實之證據，係指足以認定被告確有犯
    罪行為之積極證據而言，該項證據自須適合於被告犯罪事實
    之認定，始得採為斷罪資料，最高法院二十九年上字第三一
    ０五號著有判例。又認定犯罪事實所憑之證據，無論係直接
    證據或間接證據，其為訴訟上之證明，須於通常一般之人均
    不致有所懷疑，而得確信其為真實之程度者，始得據為有罪
    之認定，倘其證明尚未達到此一程度，而有合理之懷疑存在
    ，復無其他調查途徑可尋，法院即應為無罪之判決，最高法
    院七十六年台上字第四九八六號判例足供參照。（二）次按
    刑法第三百四十二條之背信罪，除有致生損害於本人財產或
    其他利益之事實外，並以行為人具有圖利自己或第三人或損
    害本人利益之意思為構成要件，此項犯意既屬於構成犯罪事
    實之一部，自應依證據認定，不能僅以客觀上發生損害本人
    利益之事實，遽推定其有前項犯意。又刑法第三百四十二條
    第一項之背信罪，必須違背任務之行為，具有為圖取不法利
    益，或圖加不法損害之意思，為構成要件，若本人利益之受
    損害，乃基於正當原因，並非不法，則因缺乏犯罪意思要件
    之故，即難律以本罪。刑法第三百四十二條第一項之背信罪
    ，須係為他人處理事務，意圖為自己或第三人不法之利益，
    或損害本人之利益，而為違背其任務之行為，致生損害於本
    人之財產或其他利益為構成要件（最高法院二十六年上字第
    一二四六號判例、五十三年臺上字第二四二九號判例及八十
    六年度臺上字第二四四八號判決可資參照）。準此說明，背
    信罪之構成，行為人除客觀上有違背任務之行為外，主觀上
    亦須有圖取不法利益或圖加不法損害之意思，始足當之，先
    予敘明。
三、公訴人認被告乙○○、丙○○二人涉犯上開背信未遂之犯行
    ，無非係以被告乙○○、丙○○二人於法務部調查局南投縣
    調查站（下簡稱南投縣調查站）及偵訊中坦承不諱，並有證
    人吳政翰、張益通（即第三工程所前課長）、蔡豊明（即第
    三工程所前所長）於南投縣調站及偵訊中之證詞，及工程預
    算書所附之抽換後之圖說6─6「箱型石籠展開示意圖」、浬
    崧公司所製作之原工程預算書之圖說6─6「箱型石籠展開示
    意圖」等主要論據。訊據被告乙○○固坦承有承辦南投縣中
    寮鄉福長橋上游崩塌地災害復建工程，並將該契約書、工程
    預算書內所附之「箱型石籠展開示意圖說」抽出，置換自行
    繪製、箱型石籠面網鋼線為『3.2mm』規格之圖說，惟堅決
    否認有何公訴人所指上開背信之犯行，辯稱：伊係因承辦工
    程多年之經驗，箱型石籠網一般均採用面網及邊網規格為『
    3. 2mm×4.0mm』之鍍鋅鋼線，安全性根本沒有問題，而規
    格『4.0mm×4.0mm』之鍍鋅鋼線，係少數之特殊規格，市面
    上有生產之廠商很少，單價較高，基此因素，就本工程箱型
    石籠部分改採『3.2mm×4.0mm』規格，再復因工作繁忙，疏
    未於箱型石籠工程施作前簽請變更，致該部分工程完成後始
    補辦理工程圖說更換及追加減預算之便簽，伊絕無意圖為乙
    成公司或自己不法利益之意圖等語。訊據被告丙○○固坦承
    有承攬南投縣中寮鄉福長橋上游崩塌地災害復建工程，惟堅
    決否認有何公訴人所指上開背信之犯行，辯稱：伊公司係在
    網路上下載相關投標資料而參與本件工程投標，網路上之工
    程公告資料中並無工程圖說，亦無箱型石籠網規格為『
    4.0mm×4.0mm』之記載，依公司在得標後，即依照該契約書
    、工程預算書內所附之「箱型石籠展開示意圖說」之箱型石
    籠面網鋼線規格為『3.2 mm』之圖說施工，直至第三工程所
    通知原設計之箱型石籠網材料費用由六十九萬二千四百九十
    二元變更為四十萬七千零七十三元後，始知悉此事，但因該
    公司就箱型石籠網材料向朱上實業有限公司購入之費用為四
    十二萬二千七百八十五元，與第三工程所發價格僅差一萬五
    千餘元，且該工程已完工，為即早領取工程款，對此工程變
    更及減少工程款項並無意見等語。
四、經查：
（一）第三工程所辦理南投縣中寮鄉「福長橋上游崩塌地災害復
      建工程」，預算金額為三百六十萬元，並委由浬崧公司設
      計且製作預算書及圖說後，於九十四年七月二十九日以該
      圖說辦理公開招標，嗣乙成公司於同年八月八日以二百六
      十五萬元得標，復於九十四年八月八日由第三工程所與乙
      成公司簽訂契約，此有系爭工程之工程預算書及契約書各
      一份在卷可稽（見法務部調查局南投縣調查站卷宗）。而
      系爭工程依行政院農業委員會水土保持局工務處理要點第
      二點該工程金額未達一千萬元者，屬第三類工程，該類工
      程依同要點第三點、第六點第一目及第七點之規定，工程
      預算書應由第三工程所自行核定，工程採購之訂約亦由第
      三工程所辦理，訂約後亦由第三工程所執行，並將契約存
      檔備查，並於工程施工期間，派員監督；又工程契約之變
      更及加減價依同要點第八點規定，應依據「採購契約變更
      或加減價核准監辦備查規定一覽表」之規定辦理，並應檢
      附變更設計或追加之書圖辦理，由第三工程所核准。又系
      爭工程原由第三工程所之技士李世傑承辦，於九十四年八
      月八日因李世傑簽請被告乙○○主辦監工一情，業據證人
      李世傑於本院審理中證述無訛（見本院九十六年十月三十
      一日審判筆錄），並有開工報告書一份在卷可憑（本院刑
      事卷），則此，被告乙○○就系爭工程有審查、監工及契
      約變更之職權。
（二）再依卷附之竣工驗收結算圖表及其後工程結算驗收證明書
      之記載（見法務部調查局南投縣調查站卷宗），工程自九
      十四月八月十八日開工起應於一百一十日曆天完工，而實
      際竣工日為九十四年十二月二十六日、驗收合格日為九十
      五年一月二日；而本件工程施工長度為八十公尺，依卷附
      之工程施工預定進度表（同上調查卷宗），該工程施作程
      序主要可分三階段：第一階段為土方工程，預定工期約三
      十天；第二階為ＲＣ駁坎工程，預定工期約七十天；第三
      階段才是石籠駁坎工程，因為石籠駁坎工程是施作在ＲＣ
      駁坎工程之上方，故必須先完成下層之ＲＣ駁坎工程後，
      才能開始施作上層之石籠駁坎工程，第三階段上層方型網
      籠工程，大約開工九十天（即約十一月十八日左右）後才
      會施作，而據被告乙○○供稱其係在九十四年八月十八日
      簽訂契約前即決定將箱型石籠網規定變更為『3.2mm×4.0
      mm』、並自行抽換工程預算書及契約書之圖說6─6「箱型
      石籠展開示意圖」（見本院九十六年十一月二十二日審判
      筆錄），然被告乙○○卻遲至九十四年十二月二十二日始
      簽請辦理工程變更（見工程結算驗收證明書），足見，被
      告乙○○就此箱型石籠網規格工程變更之行政作業程序，
      顯已違反上開行政院農業委員會水土保持局工務處理要點
      之規定，其確實有疏失至為明確。然依工程預算書所附之
      第三工程所系爭工程計畫預算書審查意見表（見同上調查
      卷宗），該第三工程所技正楊健昌就系爭工程之意見為：
      「一、檔土牆結構物甚高，其安全性請檢討；二、0＋27.
      70公尺至0k＋84.70公尺段檔土牆，其下均屬柔性檔土牆
      （箱籠）設計，其上層以剛性檔土牆設計，若下層變形其
      上層檔土牆安全性將受影響，請再檢討；三、箱籠排沒有
      成一直線情形，有違規範規定」；再參以工程預算書及契
      約書之圖說6─6「箱型石籠展開示意圖說」，架設本件箱
      型石籠的下方，其中0k＋27.70公尺至0k＋68.70公尺，有
      長達四十一公尺，原已有『3.2mm×4.0mm』規格之鍍鋅鋼
      線石籠鋪設，如竟在上方架設鋼線為『4.0mm×4.0mm』規
      格之石籠，並無必要，且不適當，且依證人吳政翰於九十
      五年七月二十日南投縣調站調查時證稱：箱型石籠鋼線一
      般業界使用之規格為面網『3.2mm、邊網為4.0mm』，若系
      爭工程箱型石籠網規格改為『3.2mm×4.0mm』，仍符合設
      計之抗拉強度等語（見同上調查卷宗）；執此，被告乙○
      ○將箱型石籠網規格由原浬崧公司技師吳政翰所設計箱型
      石籠網規格由『4.0mm×4.0mm』變更為『3.2mm×4.0mm』
      一事，仍在其職權範圍內，亦符合正當性及安全性。
（三）又被告乙○○坦承有將系爭契約書及工程預算書內所附之
      6─6「箱型石籠展開示意圖說」抽出，置換自行繪製、箱
      型石籠面網鋼線為『3.2mm』規格之圖說一事，且抽換圖
      說之時間點確實係在被告乙○○承辦系爭工程後、第三工
      程與乙成公司簽訂契約前，此情業據證人張益通（即第三
      工程所前課長）於九十五年八月十六日在南投縣調站調查
      時證稱：乙○○於九十四年十一月底向李世傑表示他有抽
      換施工圖說，經李世傑向伊反應，伊再向代理所長蔡豐明
      及技正柯燦堂反應，並找原測設公司浬崧顧問公司的工程
      人員（姓名不詳）來，該工程人員表示本工程施工圖說並
      非原設計圖，因本工程承包商在施工前拿到圖說是乙○○
      抽換後的圖說，並已照乙○○抽換後之圖說施作，所以就
      由乙○○簽報變更設計，並依抽換後圖說之規格計價。乙
      ○○在九十四年十一月底才反應曾抽換施工圖說，且他是
      在尚未施工前即已抽換，承包商取得的圖說即是抽換後的
      圖說，承包商是依圖說施作，故才由乙○○簽呈變更設計
      （見同上調查卷）；另證人蔡豐明（即第三工程所前代理
      所長）於九十五年八月十六日南投縣調查站調查時證稱：
      工程施工期間乙○○自行抽換後，完工但尚未驗收，有向
      課長張益通報告其已經抽換石籠鋼線規格，課長張益通向
      技正柯燦堂報告，技正柯燦堂向我報告後，我指示向本單
      位政風室報告。本所以前所做的蛇籠規格大部分皆為『3.
      2m m×4.0mm』，此次石籠鋼線規格『4.0mm×4.0mm』抽
      換成『3.2mm×4.0mm』，依據以往經驗應沒有安全顧慮等
      語（同上調查卷）。從而，被告乙○○既係在系爭工程契
      約書簽訂前已辯稱箱型石籠網規格，則被告丙○○所取得
      工程契約書及工程預算書內所附之6─6「箱型石籠展開示
      意圖說」、該箱型石籠網規格為『3.2mm×4.0mm』，被告
      丙○○對於上開工程圖說之抽換一情，顯然不知悉，是被
      告乙○○與丙○○二人是否有背信犯行之犯意聯絡，即有
      疑義。
（四）又系爭工程契約書及工程預算書內所附之6─6「箱型石籠
      展開示意圖說」被抽換、該箱型石籠網規格為由『4.0mm
      ×4.0mm』抽換成『3.2mm×4.0mm』一事，係被告乙○○
      主動告訴同事李世傑後，經李世傑於斯時即呈報課長張益
      通，再轉呈所長蔡豊明，此情迭據證人即第三工程所技士
      李世傑於本院審理中（見本院九十六年十月三十一日審判
      筆錄）及證人張益通、蔡豊明二人於南投縣調查站中證述
      明確（詳張益通、蔡豊明二人上開證詞），則被告乙○○
      倘有為自己或圖乙成公司之不法利益，何需於工程竣工、
      驗收前，即主動提及工程變更一情，此舉顯有悖常情。另
      系爭工程已於九十四年十二月二十六日竣工、並於九十五
      年一月二日驗收合格（見卷附之工程結算驗收證明書），
      依原工程預算書所載該箱型石籠部分工程款項原為六十九
      萬二千四百九十二萬元，而被告丙○○實際上係以箱型石
      籠網規格為『3.2mm×4.0mm』施工，扣除箱型石籠網材料
      費用成本四十萬二千六百五十二萬元（參調查卷所附之朱
      上實業有限公司出貨單一份）後，則可淨賺二十八萬五千
      四百十九元，而被告乙○○復為系爭工程之承辦人員，倘
      被告乙○○與丙○○二人有犯意聯絡或故意獲取不法利益
      之意圖，則大可於工程驗收完畢、由乙成公司檢具相關領
      據請領工程款，由被告乙○○順利審查通過後，將上開二
      十八萬五千四百十九元利潤由被告乙○○、丙○○二人均
      分，是被告乙○○、丙○○是否背信之犯意聯絡及圖不法
      利益，更令人存疑？
（五）末者，縱被告乙○○在系爭工程變更之程序上未符合行政
      院農業委員會水土保持局工務處理要點，而有疏失，被告
      丙○○未依第三工程所於網路上公開招標系爭工程公告資
      料之規定，自領標日起至投標日前至第三工程所閱覽系爭
      工程圖說，而亦有疏失，但尚難以被告乙○○、丙○○二
      人有上開疏失，即遽認被告二人有犯意聯絡及有為自己或
      第三人不法利益之意圖。
（六）此外，復查無其他積極證據足資證明被告乙○○、丙○○
      二人確有公訴人所指之前揭背信未遂之犯行，不能證明被
      告二人犯罪，揆諸首揭法條及判例意旨，均應諭知被告二
      人無罪之判決。
據上論斷，應依刑事訴訟法第三百零一條第一項，判決如主
文。
本案經檢察官王元隆到庭執行職務。
中    華    民    國    96    年    12    月    6     日
                  刑事第二庭  審判長法  官    黃小琴
                                    法  官    賴秀雯
                                    法  官    吳昀儒
上正本證明與原本無異。
如不服本判決應於判決送達後十日內向本院提出上訴狀，並應敘
述上訴理由（均須按他造當事人之數附繕本）「切勿逕送上級法
院」。
中    華    民    國    96    年    12    月    6     日


司法院資訊處製作；財團法人民間司法改革基金會備份。
